臺灣基隆地方法院刑事判決　
111年度易字第274號
公  訴  人  臺灣基隆地方檢察署檢察官
被      告  汪寶龍



選任辯護人  周德壎律師
            陳鵬宇律師
上列被告因妨害名譽案件，經檢察官提起公訴（110年度偵字第8
340號），本院判決如下：
    主  文
汪寶龍犯誹謗罪，處拘役參拾日，如易科罰金，以新臺幣壹仟元
折算壹日。
    事  實
一、汪寶龍係基隆市安樂區基金一路112巷100弄龍邸中國社區（
    下稱龍邸社區）管理委員會（下稱本案管委會）主任委員（
    民國110年11月12日卸任），趙芳怡則係本案管委會委員。
    汪寶龍因不滿龍邸社區管理委員會之公文遭擅自張貼於社區
    之LINE通訊軟體之群組內，於未經查證情況下，竟於
　　110年10月15日晚上8時30分許，在基隆市○○區○○○路000巷00
    0弄00○0號特定多數人得以共見共聞之龍邸社區管理中心會
    議室，以「...這個公文你偷拿的，給我COPY，又拿去大群
    組展示...」（台語）之不實事項指摘趙芳怡，而具體指摘
    趙芳怡偷竊公文加以影印並於群組中散布，足以貶損趙芳怡
    之人格及名譽。
二、案經趙芳怡訴由基隆市警察局第四分局報告臺灣基隆地方檢
    察署檢察官偵查起訴。
    理  由
壹、程序事項（證據能力）
    被告汪寶龍以外之人於審判外之陳述，雖不符刑事訴訟法第
    159 條之1 至之4 之規定，而經當事人於審判程序同意作為
    證據，法院審酌該言詞陳述或書面陳述作成時之情況，認為
    適當者，亦得為證據；當事人、代理人或辯護人於法院調查
    證據時，知有第159 條第1 項不得為證據之情形，而未於言
    詞辯論終結前聲明異議者，視為有前項之同意，刑事訴訟法
    第159條之5 定有明文。查本案下列所引用被告以外之人於
    審判外之各項言詞陳述及書面證據，檢察官、被告及辯護人
    於本院準備程序時均表示對列為證據無意見（本院卷第33頁
    ），並經本院於審理時逐一提示予檢察官、被告及辯護人表
    示意見，亦未再爭執其證據能力。本院審酌該等證據之取得
    過程並無瑕疵，且均屬合法，與本案待證事實間復具有相當
    之關聯性，以之為本案證據尚無不當，自得採為本案證據，
    而有證據能力。至下列所引用之非供述證據，均與本案事實
    具有自然關聯性，且查無事證足認有違背法定程序或經偽造
    、變造所取得等證據排除之情事，復均經依刑事訴訟法第16
    4 條、第165 條踐行調查程序，檢察官及被告、辯護人對此
    部分之證據能力亦均不爭執，均有證據能力。
貳、實體方面
一、訊據被告固坦承有於上揭時、地說出「這個公文你偷拿的，
    給我COPY，又拿去大群組展示」等語，惟矢口否認有何誹謗
    犯行，辯稱：這句話中的「你」不是指趙芳怡，伊是在跟在
    場的委員對話，趙芳怡當然也在其內，並不是針對趙芳怡說
    這句話，也沒有指著趙芳怡說這句話。當天開會時，伊是用
    主任委員的身分，開會研討社區的公共事務，認為調閱任何
    資料都應該依規定登記，伊是說「公文你們都沒有登記，都
    偷偷去拿」，這些話是對著來開會的人說，並不是對著趙芳
    怡說，沒有侮辱趙芳怡的意思云云。辯護人則為被告辯護稱
    ：本案無證據證明被告係針對告訴人趙芳怡說出上開言詞，
    且被告以主委身分宣示社區公文不可未經登記散布，是出於
    社區公益及隱私保護，符合刑法第311條第3款規定，請審酌
    被告言論自由保護，不應純因本案有粗鄙或令人不舒服之言
    詞，遽認被告侵害告訴人之名譽及人格，綜上請對被告為無
    罪判決等語。
二、經查：
(一)被告汪寶龍有於上揭時、地口出「這個公文你偷拿的，給我
    COPY，又拿去大群組展示」等語，業據其於警詢、本院準備
    程序及審理中坦認不諱（偵卷第10頁，本院卷第33、111頁
    ），核與證人即本案管委會委員陳俊宏、李芳杰於偵詢及本
    院審理中所為證述大致相符（偵卷第82頁，本院卷第123、1
    26頁），且經本院於審理期日當庭勘驗本案管委會110年10
    月15日晚間召開會議時留存之錄音光碟屬實（參本院卷第11
    1-113頁），此部分事實，堪認為真。
(二)有關被告於上揭時、地發表談話經過及被告與告訴人趙芳怡
    當時互動之細節等情，經本院勘驗上開錄音內容，結果略為
    ：
　　被告（汪寶龍）：要來說這個故事齁（台）。
　　（其他委員：好了，安靜安靜）。
　　被告：看到趙芳怡齁（台）。
　　（其他委員：安靜）
　　被告：大群齁，好事要宣傳啦。不要常常說這樣（台），
　　      帶風向（國），有的沒的，很艱苦（台）。
　　趙芳怡：我哪有帶方向？什麼叫我帶風向（國）....
　　趙芳怡：帶什麼風向？我把那個沒有清潔的那個那個什
　　        麼...水塔（國）。
　　被告：你要說我就再說出來，我今天如果去派出所告這條公
　　      訴罪你就沒有辦法拿起來，你就會進去關，我跟阿賢
　　      講過了，有沒有？我叫、拜託阿賢跟你說。你不行在
　　     『組群』裡面給我說清潔的這張單主委叫我、准我貼
　　      的，你跑去貼電梯，我都有照下來。
　　被告：阿又有人開會給我偷拿公文啦。在大群給我展示，我
　　      都有截圖起來啦。隨身碟我也印起來了。我不說是
　　      誰，讓你們知道就好（台）。
　　趙芳怡：拿什麼東西？
　　（其他委員：公文啦。）　　
　　趙芳怡：公文，誰會去拿公文啦，拿公文...
　　被告：這個公文你偷拿的，又給我copy，又跑去大群給我展
　　      示，說如何如何，我不要說誰人啦，你嘛知道是誰人
　　      啦。（台）...」
　　細繹上開勘驗結果，被告於會議進行中，先是以「說故事」
    為訴由吸引在場參與該次會議者之注意，並說「看到趙芳怡
    齁」以提醒與會者此事與趙芳怡有關，其後便開始指摘趙芳
    怡有在社區群組中帶風向之行為，導致雙方因此發生言詞爭
    執，嗣論及社區群組中有關張貼公文事宜，被告在趙芳怡質
    疑有何人會去拿公文後，旋即口出「這個公文你偷拿的，又
    給我copy，又跑去大群給我展示」。衡以被告係在趙芳怡對
    於是否有人拿取公文提出疑問後，立即以上開言詞加以回應
    ，且該對話期間雖可聽聞其他委員插話，惟對話內容，主要
    仍為被告與告訴人2人往來爭執社區公文遭洩漏情形，從而
    ，被告辯稱：「這個公文你偷拿的，又給我copy，又跑去大
    群給我展示」等語，非對告訴人所言，難認可採。
(三)且證人張餘田於本院審理中結證稱：「（在會議過程中，有
    聽到被告針對告訴人說「這個公文你偷拿的，又給我copy，
    又跑去大群給我展示」？）他們在爭論時，現場很混亂，我
    是旁聽的住戶，會議室很小，我當時的位置大概是以我現在
    在法庭上的位置到前方錄事的位置，我坐在告訴人的後面，
    被告跟告訴人坐在斜對面，只有一張長桌坐了兩排人，所以
    被告跟告訴人在爭論時，被告的臉當然是向著告訴人，手勢
    也是指著告訴人，這很正常」、「（被告跟告訴人在爭論何
    事？）一開始是爭論很多細節，後來討論到公文的事，就是
    剛剛勘驗的內容，被告跟告訴人爭執說都沒登記」（本院卷
    第119頁）、證人陳俊宏證稱：「（方才勘驗會議錄影光碟
    至10分鐘時，有討論到檢察官起訴的部分，當時為何會突然
    提到公文的事？）這是被告突然提及的，這不是本來要討論
    的議題，當時會議已經要結束了，被告也站起來準備要結束
    會議，卻突然說那些話，被告是站著講的。」、「（「這個
    公文你偷拿的，又給我copy，又跑去大群給我展示」被告當
    時提到公文的事時，有無特別指明何人？）那時已經有指名
    是趙芳怡偷拿的，被告手拿著開會的資料捲起指著趙芳怡說
    這些話。」、「（被告有無對著大家講？）沒有，被告指著
    趙芳怡說，我們都愣住，不知道被告是在說哪一份公文，沒
    有人知道，大家都覺得莫名其妙。」（本院卷第122-123頁
    ）、證人李芳杰則證稱：伊有聽到被告說「這個公文你偷拿
    的，又給我copy，又跑去大群給我展示」這句話，被告是對
    著趙芳怡的方向，看著趙芳怡說的，因為被告是側身轉向趙
    芳怡，兩個人在對話，所以可以看出被告是和趙芳怡在對話
    ，伊還記得被告有用手指著趙芳怡，說偷公文的事情等語（
    本院卷第126-127頁），核與證人趙芳怡於本院審理中結證
    稱：當天開會開到一半，被告用手指著伊、看著伊說你偷拿
    東西去大群PO，伊覺得很莫名其妙就被被告說偷拿公文；被
    告說「這個公文你偷拿的，又給我copy，又跑去大群給我展
    示」時，是指著伊說的，所以是針對伊，不是對其他人或大
    家說等語（本院卷第114-117頁）之主要證述相符，益徵被
    告於會議中陳述「這個公文你偷拿的，又給我copy，又跑去
    大群給我展示」等語時，乃係針對趙芳怡無訛。又辯護人雖
    主張：證人陳俊宏、李芳杰證述被告是否拿資料捲紙指向告
    訴人之證述並不一致，認渠等證述不可採云云，然而，證人
    陳俊宏、李芳杰、張餘田及趙芳怡就被告於上揭時、地發表
    「這個公文你偷拿的，又給我copy，又跑去大群給我展示」
    等語時之過程描述之主要梗概大致相符，已如前述，囿於該
    次會議之過程有些混亂，且時間經過導致相關細節記憶些許
    模糊，證述偶有出入之情，洵屬正常，殊不能因證人陳俊宏
    、李芳杰針對被告指著告訴人陳述「這個公文你偷拿的，又
    給我copy，又跑去大群給我展示」之言詞時，係以「手指」
    或「資料捲紙」之差異，即認渠等證言不可採信。
(四)證人張餘田雖於本院審理中證稱：當天伊是旁聽的住戶；被
    告當時用台語說「你們都沒有登記」，社區規約規定要登記
    ，伊想被告的本意在此，沒有罵人的意思；被告跟告訴人坐
    在斜對面，只有一張長桌坐了兩排人，所以被告跟告訴人在
    爭論時，被告的臉當然是向著告訴人，手勢也是指著告訴人
    ；因為他們當時對話的很積極，所以被告就面向著趙芳怡等
    語（本院卷第119、121頁）。惟查，當日本案管委會召開會
    議，全體出席委員係坐在一長型會議桌前乙情，有前揭本院
    勘驗結果存卷可稽，又被告係以本案管委會主任委員之身分
    主持該次會議，亦為被告供承在卷（本院卷第33頁）。衡情
    ，若被告針對社區公文遭人拿取等事宜，並非僅針對告訴人
    發言，而係與全體與會委員共商社區管理規定，則依該次會
    議與會者之坐位格局，被告目光所及、手勢方向及對話對象
    等節，應會平均分散予全體與會委員，豈有侷限於告訴人1
    人、僅與告訴人發生爭論，甚而在開始講話前直接表明所說
    故事與告訴人有關之理；而證人張餘田所證認為被告沒有罵
    人的意思為其個人之主觀臆測，並不足以作為有利被告之認
    定。
(五)辯護意旨另稱：被告上開言論與社區公益相關，符合刑法第
    311條第3款規定等語。惟按：
　⒈刑法第310條誹謗罪所欲規制之言論，可區分為陳述事實與發
    表意見等二種，事實固有證明真實與否之問題，意見則為主
    觀之價值判斷，無所謂真實與否。立法者為兼顧言論自由之
    保障，復於同條第3項、第311條分就「事實陳述」及「意見
    表達」之不同情形，明定阻卻違法事由。就事實陳述部分，
    刑法第310條第3項前段以對所誹謗之事，能證明其為真實者
    不罰，係針對言論內容與事實相符者之保障，並限定刑罰權
    之範圍。然非謂指摘或傳述誹謗事項之行為人，必須自行證
    明其言論內容確屬客觀之真實，始能免於刑責。亦即行為人
    雖不能證明言論內容為真實，但依其所提證據資料，可認行
    為人有相當理由確信其為真實，並非故意捏造虛偽事實，或
    非因重大過失或輕率致其所陳述與事實不符者，即不能以誹
    謗罪之刑責相繩（司法院釋字第509號解釋意旨參照）。就
    意見表達部分，因涉及個人主觀之價值判斷，無所謂真實與
    否之問題，但為容許各種價值判斷，對於可受公評之事項，
    縱然以不留餘地或尖酸刻薄之語言文字予以批評，亦應認為
    仍受言論自由權之保障，是刑法第311條第3款規定對於可受
    公評之事，為適當之評論而善意發表言論者，自得免其刑事
    責任。而所謂「善意」與否，自非以被評論人名譽是否受損
    、評論人是否意在使被評論人名譽受損為判斷之依據，而應
    以評論在客觀上是否適當為準。如評論人本於就事論事原則
    ，對被評論人之言行為適當合理之評論，即以所認為之事實
    為依據，加以論證是非，縱其意在使被評論人接受此負面評
    價，亦難認非屬善意發表言論（最高法院109年度台上字第5
    012號判決意旨參照）。又若行為人就其發表之言論所憑之
    證據資料原非真正，而其提出過程有惡意或重大輕率情形，
    且查與事實不符，只憑主觀判斷而杜撰或誇大事實，公然以
    貶抑之言詞散布謠言、傳播虛構具體事實為不實陳述，而達
    誹謗他人名譽之程度，自非不得律以誹謗罪責（最高法院94
    年度台上字第5247號判決可資參照）。
　⒉查，被告有於上揭時、地對告訴人說出「這個公文你偷拿的
    ，給我COPY，又拿去大群組展示」（台語）之言詞，業經本
    院認定如上；被告於本院審理中亦自承：伊會說這些話，是
    因為別人給伊一個光碟，伊去調光碟，發現伊尚未當主委前
    ，有人影印拷貝資料，都沒有登記，伊判斷是這些資料是否
    都是他們這些人影印的，連市政府來的公文伊都還不知道，
    他們竟然就在群組中散布等語（本院卷第118頁），足徵被
    告認為龍邸社區所收受公文係遭他人外流而在社區群組中流
    傳之情，僅純粹出於臆測，並無具體調查相關事證之行動以
    實其說，則被告上開言詞，固與龍邸社區公共事務相關，然
    其對相關事證既未進行合理查證，於真相未明之前提下即率
    爾以不實、侮辱之言詞攻訐告訴人，指摘告訴人偷拿、影印
    公文，且於群組內張貼散布，自難認被告係陳述事實，或對
    可受公評之事為善意適當評論，尚無從依刑法第310條第3項
    、第311條第3款規定阻卻違法。
三、綜上所述，本件事證明確，被告及辯護意旨上開所辯各節實
    無可採，被告犯行洵堪認定，應依法論科。
參、論罪科刑：
一、核被告所為，係犯刑法第310條第1項之誹謗罪。
二、爰以行為人之責任為基礎，審酌被告於行為時為本案管委會
    之主任委員，竟未經查證，恣意指摘告訴人趙芳怡偷取、影
    印社區公文，並於群組散布之不當行為，使告訴人之名譽受
    損，所為非是，並衡酌被告否認犯行，迄今無法與告訴人達
    成和解之犯後態度，暨參以被告並無相類前案之素行（參本
    院卷附臺灣高等法院被告前案紀錄表），兼衡被告之動機、
    目的、所生危害，暨其自陳高職畢業之智識程度、現已退休
    、卸任本案管委會主委職務之生活經濟狀況等一切情狀（本
    院卷第132頁），量處如主文所示之刑，並諭知易科罰金之
    折算標準，以資儆懲。
據上論斷，應依刑事訴訟法第299條第1項前段，判決如主文。
本案經檢察官李彥霖提起公訴，檢察官張長樹到庭執行職務。 
中　　華　　民　　國　　111 　年　　11　　月　　15　　日
                  刑事第五庭  法  官  周霙蘭
以上正本證明與原本無異。
如不服本判決應於收受送達後20日內向本院提出上訴書狀，並應
敘述具體理由；其未敘述上訴理由者，應於上訴期間屆滿後20日
內向本院補提理由書( 均須按他造當事人之人數附繕本) 「切勿
逕送上級法院」。　　　　　　　　　
中　　華　　民　　國　　111 　年　　11　　月　　15　　日
                              書記官  洪儀君
附錄論罪法條：
中華民國刑法第310條
意圖散布於眾，而指摘或傳述足以毀損他人名譽之事者，為誹謗
罪，處1年以下有期徒刑、拘役或1萬5千元以下罰金。
散布文字、圖畫犯前項之罪者，處2年以下有期徒刑、拘役或3萬
元以下罰金。
對於所誹謗之事，能證明其為真實者，不罰。但涉於私德而與公
共利益無關者，不在此限。